【裁判字號】    98,上易,99
【裁判日期】    981201
【裁判案由】    返還土地等
【裁判全文】
臺灣高等法院高雄分院民事判決          98年度上易字第99號
上  訴  人  財團法人私立和春技術學院
                        號
法定代理人  丁○○
訴訟代理人  李宏文律師
被上訴人    高雄縣旗山鎮公所
法定代理人  乙○○
訴訟代理人  洪士宏律師
            林易玫律師
上列當事人間請求返還土地等事件，上訴人對於民國98年3 月20
日臺灣高雄地方法院97年度訴字第753 號第一審判決提起上訴，
本院於98年11月17日言詞辯論終結，判決如下：
    主  文
上訴駁回。
第二審訴訟費用由上訴人負擔。
    事 實 及 理 由
一、上訴人主張：伊於76年9 月18日向被上訴人購買坐落高雄縣
    旗山鎮○○段177-30地號土地，並於78年5 月25日完成所有
    權移轉登記。嗣於80年2 月13日，上開土地於伊不知情之情
    形下，經以為公共設施保留地為由分割增加同段177-35、17
    7-36、177-37、177-38、177-39、177-40、177-41、177-42
    、177-43地號等筆土地。而因高雄縣政府農業局於76年間在
    前開177-30、177-38、177-39地號地號土地上開闢道路（下
    稱系爭道路）專供垃圾車進出掩埋場使用，再於91年間，依
    高雄縣道路管理自治條例規定，將系爭道路移交由被上訴人
    管理、養護，被上訴人並擅自於系爭道路上舖設柏油，無權
    占用如原判決附圖斜線部分所示之土地面積共2,060 平方公
    尺，致伊受有無法使用收益之損害。伊除得請求被上訴人返
    還土地外，並得請求被上訴人返還自96年6 月30日起回溯5
    年相當於租金之不當得利，並以上開土地申報地價年息5%計
    算之相當租金之利益。爰依所有物返還請求權及不當得利之
    法律關係，求為判決：（一）被上訴人應將坐落高雄縣旗山
    鎮○○段177-30、177-38、177-39地號土地如原判決附圖斜
    線部分所示，面積共2,060 平方公尺之土地返還上訴人。（
    二）被上訴人應給付上訴人新台幣（以下同）41,200元，及
    自追加起訴狀繕本送達翌日起至清償日止，按年息5%計算之
    利息，並自96年7 月31日起至返還土地之日止，按月給付上
    訴人687 元等情。原審為上訴人敗訴之判決。其對原判決為
    一部分之上訴，聲明求為判決：（一）原判決關於駁回上訴
    人後開請求部分廢棄。（二）被上訴人應將坐落高雄縣旗山
    鎮○○段177-30、177-39地號（下稱系爭土地）如上訴狀附
    圖黃色斜線所示，面積共1,361 平方公尺之土地返還上訴人
    。（三）被上訴人應給付上訴人27,220元及自追加起訴狀繕
    本送達翌日起（即97年11月10日）至清償日止按年息5%計算
    之利息；及自民國96年7 月31日起至土地返還日止，按月給
    付上訴人590 元。（四）第一、二審訴訟費用由被上訴人負
    擔。
二、被上訴人則以：系爭道路為原台三線經旗山監理站接高135
    線，通往內門及旗山垃圾場、旗山鎮○○路之使用道路，為
    供不特定人往來之用，因上訴人於76年間向伊購買坐落高雄
    市○○鎮○○段177-30地號土地興建校舍，乃透過民意代表
    向前台灣省農牧局爭取撥款修路舖設柏油，經農牧局同意後
    委由高雄縣政府執行及被上訴人之配合，而於系爭道路之農
    路舖設柏油，並經高雄縣政府將之編列為農路，編碼為「高
    旗內010-旗山鎮和平里（監理所－垃圾場）」，且於91年間
    移由伊管理，故系爭道路應屬既成道路，且業經高雄縣政府
    認定為既成道路在案，則系爭道路既為既成道路，且上訴人
    於購買上開土地前應已知悉系爭道路坐落其上，竟仍予購買
    而於取得所有權後，要求廢止系爭道路並收回土地，顯屬權
    利濫用，要不得請求返還土地。又上訴人向伊購買之系爭道
    路坐落之土地，伊迄今既仍未曾交付予上訴人，雖上訴人已
    登記為土地所有權人，伊仍占用系爭道路坐落之土地，亦應
    不構成無權占有。再既成道路之使用係公法上之地役關係，
    其補償關係自屬公法上之權利義務，此公用地役關係存續時
    ，於公用目的範圍內，要無私法上不當得利之問題，上訴人
    請求給付不當得利亦無理由等語，資為抗辯。其答辯聲明：
    上訴駁回。
三、兩造不爭執事項：
（一）上訴人於76年9 月18日向高雄縣旗山鎮公所購買坐落高雄
      縣旗山鎮○○段177-30地號土地，面積100,000 平方公尺
      （即10公頃）並於78年5 月25日完成該土地之所有權移轉
      登記。嗣於80年2 月13日，上開土地經以為公共設施保留
      地為由分割增加同段177-35、177-36、177-37、177-38、
      177-39、177-40、177-41、177-42、177-43地號等筆土地
      ，有土地買賣合約書及土地登記謄本在卷可稽（見原審卷
      第10～15頁）。
（二）系爭土地如高雄縣旗山鎮地政事務所97年1 月18日複丈成
      果圖所示虛線部分（含紅色斜線部分），現均為道路，業
      經原審依職權履勘現場查明無誤，並有勘驗筆錄及複丈成
      果圖在卷可稽（見原審卷第111 、112 、141 頁）。
（三）上開道路為旗山鎮民連通鄉○○○○ 號道路通往內門之村里
      聯絡道路（即監理農路），於91年12月10日高雄縣道路自
      治管理條例公布施行後，由高雄縣政府移交由被上訴人管
      理（見原審卷第211 、220 頁）。
（四）系爭土地之申報地價93年1 月起為每平方公尺80元，自96
      年1 月起為每平方公尺104 元，有土地登記謄本在卷可稽
      （見原審卷第153 頁）。
（五）除系爭177-30地號與177-39地號相接壤的部分外，其餘為
      既成道路不爭執。
四、兩造所爭執之事項為：（一）被上訴人是否無權使用系爭土
    地道路部分（含系爭土地道路部分是否已成既成道路而有公
    用地役關係存在）？（二）若認系爭土地之道路部分已有公
    用地役關係存在，則上訴人是否得請求返還土地？（三）上
    訴人得否依不當得利之法律關係請求被上訴人給付使用系爭
    土地道路之對價？（四）上訴人得請求之不當得利金額應以
    若干金額為適當？本院判斷如下：
（一）被上訴人是否無權使用系爭土地道路部分（含系爭土地道
      路部分是否已成既成道路而有公用地役關係存在）？
  １、按所謂公用地役關係乃私有土地而具有公共用物性質之法
      律關係。道路成立公用地役關係之要件須為：(1)供不特定
      之公眾通行所必要，而非僅為通行之便利或省時。(2)於公
      眾通行之初，土地所有權人並無阻止之情事。(3)經歷之年
      代久遠而未曾中斷。所謂年代久遠雖不必限定其期間，但
      應以時日長久，一般人無復記憶其確實之起始，僅能知其
      梗概為必要（司法院釋字第400 號解釋理由書意旨參照）
      。至既成道路之土地，究須經公眾通行達若干年代，始足
      取得公用地役關係，依司法院釋字第400 號解釋理由固謂
      「不必限定其期間、應以時日長久」，但「時日長久」究
      如何，自可類推適用民法第772 條、第769 條、第770 條
      規定，再參酌前行政法院61年度判字第435 號判例意旨「
      原告所有土地，在二十餘年前，即已成為農路，供公眾通
      行，自應認為已因時效完成而有公用地役關係之存在，則
      該農路之土地，即已成為他有公物中之公共用物。原告雖
      有其所有權，但其所有權之行使，應受限制，不得違反供
      公眾通行之目的。」及45年度判字第8 號判例意旨「本件
      土地成為道路供公眾通行，既已歷數十年之久，自應認為
      已因時效完成而有公用地役關係之存在。此項道路之土地
      ，即已成為他有公物中之公共用物。原告雖仍有其所有權
      ，但其所有權之行使應受限制，不得違反供公眾通行之目
      的。」，均可為認定公用地役關係取得時效年限之參考。
  ２、查系爭道路（即監理農路）為旗山鎮民連通鄉○○○○ 號道
      路通往內門之村里聯絡道路，業經原審法院至現場履勘，
      有勘驗筆錄在卷可稽（見原審卷第112 頁）。而系爭道路
      於民國76年前即已存在，於76年間經台灣省農林廳山地農
      牧局撥款進行系爭道路即監理農路改善工程，並由高雄縣
      政府執行該改善工程，而於76年10月8 日完工，嗣於91年
      間經高雄縣政府移交被上訴人管理後，被上訴人並於系爭
      道路舖設柏油路面等情，業據證人即旗山鎮公所農業課長
      丙○○證稱：伊於72年間任職於高雄縣政府農業局水土保
      持課，系爭道路為原先舊有道路，當時路面為一般泥土地
      ，但因路況很差，而系爭道路可由旗山通往內門，要做農
      民運送農產品之產業道路，故高雄縣政府農業局水土保持
      課於76年間進行系爭道路之改善工程，鋪設級配路面，並
      施作邊坡及排水溝，其後伊即未再接觸系爭道路之相關事
      宜，但之後伊曾行經系爭道路，道路之方向、位置與伊於
      76年間進行系爭道路改善工程時之方向、位置都一致，至
      於路面有無變寬，伊則不清楚等語（見原審卷第265~268
      頁）；證人洪梁修亦證稱：伊曾擔任過旗山鎮○○里里○
      ○○○道路坐落於永和里，伊住家亦離系爭道路不遠，因
      此於16歲左右（按，證人洪梁修為48年10月3 日生，即74
      年左右）懂事須上山砍柴時，即知悉系爭道路的存在，後
      來道路曾拓寬過，也變成柏油路面，但位置與當時的道路
      位置都相同，系爭道路大多是伊那邊的居民在通行等語（
      見原審卷第268~271 頁）。另證人即和春技術學院建校時
      之設計建築師甲○○亦證稱：「（法官問：該條路一直進
      去有鎮公所的垃圾掩埋場，未蓋房子前你去看現場時是否
      知道裡面有垃圾掩埋場？）我記得那裡有掩埋場，但是道
      路不是從這條道路進入掩埋場，後面還有一條路可以直接
      到掩埋場，這條道路好像是軍中在使用的。75、76年去看
      地時是黃土道路沒有柏油，後來學校整地時將道路拓寬壓
      平」、「學校有做兩次整地，一次是前面的整地，一次是
      後面運動場的整地，剛才所講的道路，因圖書館及守衛室
      是後來才蓋的，及圍牆蓋好後才整理出來的，剛開始是柏
      油沒錯，但沒有這麼寬，事後來整理出來的，最早是黃土
      道路，很少人在那裡出入」、「（上訴人訴訟代理人問：
      是誰在照片上177-30、177-39地號上鋪設柏油？）是鎮公
      所為了安全才鋪設的」等語甚明（見本院卷第57、58頁）
      。準此，足見177-30、177-39地號土地（即上訴人所提現
      場地形及照片圖G 點以下路段），係系爭監理農路一部分
      ，而經被上訴人於移由其管理後，於系爭道路舖設柏油，
      此為被上訴人陳明在卷（見原審卷第247 頁），復有高雄
      縣政府於76年間進行監理農路改善工程之相關函文在卷可
      稽（見原審卷第37～43頁）。足證上訴人所有系爭土地上
      如附圖虛線部分（含上訴人上訴請求返還部分）所示旗山
      鎮民連通鄉○○○○ 號道路通往內門之村里聯絡道路（即監
      理農路）中之關於177-38地號土地部分，業已和平繼續供
      公眾通行逾20年甚明，參諸上開司法院大法官解釋意旨及
      行政法院判例意旨，應認系爭土地已有公用地役關係存在
      。上訴人主張系爭道路為76年10月8 日始經開闢，通行未
      達20年，且係專供旗山鎮公所垃圾車出入掩埋場專用而已
      ，並無他人通行，應無公用地役關係存在云云，並無可採
      。
  ３、按私有土地供公眾通行使用已成為既成道路時，該土地於
      公法上應認為已有公用地役關係存在，是其土地所有權人
      就該土地所有權之行使應受限制，已無從自由使用收益，
      且土地所有人不得違反供公眾通行之目的，而排除他人之
      使用。又政府為利於公眾通行，整理道路環境，自得於既
      成道路為必要之改善、維護，以維公共利益。（參照最高
      法院85年度台上字第770 號、88年度台上字第3479號裁判
      意旨）。查系爭土地上如附圖所示斜線部分既已成為既成
      道路，則該部分土地於公法上應認為有公用地役關係存在
      ，上訴人就該部分土地所有權之行使即應受到限制，且不
      得違反供公眾通行使用之目的而予以自由使用收益，並排
      除他人通行之使用至明。又依高雄縣道路管理自治條例第
      4 、5 條規定（本院卷第189 、190 頁），被上訴人係在
      系爭土地上所屬道路為修築、改善、養護、管理之機關，
      則被上訴人於系爭道路供公眾通行之使用目的範圍內，在
      系爭土地上如附圖所示斜線部分鋪設柏油路面，乃屬管理
      、維護該道路供公眾通行所必要之行為，尚非法所不許，
      自難認對被上訴人構成無權占用。再者，因上訴人就其所
      有系爭土地上如附圖所示斜線部分之使用權已受到限制，
      不得違反供公眾通行之目的而排除他人之使用，是上訴人
      本於所有物返還請求權，請求被上訴人將系爭土地上如附
      圖所示斜線部分面積1361平方公尺之土地返還上訴人，即
      屬無據。
（二）上訴人得否依不當得利之法律關係請求被上訴人給付使用
      系爭土地道路之對價：
  1.系爭土地上如附圖紅色斜線所示部分土地已為既成道路，而
    有公用地役關係存在，已如前述。且
  １、系爭道路所在之土地為上訴人於76年9 月18日與被上訴人
      簽訂買賣契約，被上訴人並於買賣契約簽訂後1 個月即76
      年10月中旬，即將坐落高雄縣旗山鎮○○段177-30地號土
      地（未分割前地號）提供予上訴人使用等情，業據上訴人
      陳明在卷（原審卷第276 頁），復有土地買賣合約書1份
      附卷足憑（原審卷第10～12頁），而系爭道路位於上訴人
      學校外圍通往高135 鄉道，業經本院至現場履勘，並製有
      勘驗筆錄可稽（原審卷第112 頁），且系爭道路於76前即
      已存在，並於76年7 月3 日開工，進行改善工程，並於76
      年10月9 日完工等情，亦有開工報告書及完工報告書在卷
      可按（原審卷第41～43頁），則上訴人於76年9 月18日申
      購該土地及於76年10月中旬使用該土地時，對於系爭道路
      之存在，自難諉為不知，其既知申購之土地已經作為道路
      使用而未為阻止，則依司法院大法官會議釋字第400 號之
      解釋，系爭道路所屬土地已形成公用地役關係。上訴人對
      系爭土地既已無法自由使用收益，形成因公益而特別犧牲
      其財產上之利益，依同一解釋，被上訴人自應依法律之規
      定辦理徵收，給予補償，不得僅因既成道路有公用地役關
      係而以命令規定繼續使用，毋庸同時徵收補償，而與平等
      原則相違。惟何時徵收？補償額若干？乃行政爭訟問題，
      非本件民事訴訟所應審究之範圍。系爭土地既已形成公用
      地役關係，而為公眾通行使用，被上訴人即非無法律上之
      原因占有系爭土地，自不構成不當得利。
  ２、從而，上訴人本於不當得利之法律關係，請求被上訴人給
      付相當於租金之不當得利27,220元，及自追加起訴狀繕本
      送達翌日起至清償日止，按年息5%計算之利息，並自96年
      7 月31日起至返還土地之日止，按月給付上訴人590 元，
      自屬無據。
五、綜據上述，上訴人依所有物返還請求權及不當得利之法律關
    係，請求被上訴人將坐落高雄縣旗山鎮○○段177-38、177-
    39地號土地上如附圖所示斜線部分面積共1,360 平方公尺之
    土地返還上訴人，及給付上訴人27,220元，暨自追加起訴狀
    繕本（原審卷內）送達翌日起至清償日止，按年息5%計算之
    利息，並自96年7 月31日起至返還土地之日止，按月給付上
    訴人590 元，均無理由，應予駁回。原審為上訴人敗訴之判
    決，並無不合。上訴意旨指摘原判決不當，求予廢棄改判，
    為無理由，應予駁回。至兩造其餘攻擊防禦之方法，核與本
    判決之基礎不生影響，自不一一論述，附此敘明。
六、據上論結，本件上訴為無理由，依民事訴訟法第449 條第1
    項、第78條，判決如主文。
中    華    民    國    98    年    12    月     1    日
                            民事第一庭
                                審判長法官  黃金石
                                法      官  謝肅珍
                                法      官  林健彥
以上正本證明與原本無異。
本件不得上訴。
中    華    民    國    98    年    12    月    1     日
                                書  記  官  黃富美


司法院資訊處製作；財團法人民間司法改革基金會備份。
